【裁判字號】    94,訴,1504
【裁判日期】    951228
【裁判案由】    分割共有物
【裁判全文】
臺灣臺中地方法院民事判決  94年度訴字第1504號
原      告  子○○
訴訟代理人  林伸全律師
複代理人    王德凱律師
被      告  癸○
            甲○○
            乙○○○
            戊○○
            己○○
            丁○○
共同
訴訟代理人  常照倫律師
複代理人    張繼準律師
            張瓊文律師
            張庭禎律師
被      告  壬○○
訴訟代理人  丙  ○
被      告  辛○○
兼訴訟代理  庚○○
人
當事人間分割共有物事件，本院於95年12月18日言詞辯論終結，
判決如下：
    主    文
兩造共有坐落台中縣沙鹿鎮○○○段南勢坑小段58之4地號土地
，面積3,791平方公尺，應分割如附圖丙案所示：A部分面積542
平方公尺，分歸原告所有；B部分面積587平方公尺，分歸被告辛○○所有；C部分面積45平方公尺，分歸由被告庚○○所有；D部
分面積586平方公尺，分歸被告壬○○所有；E部分面積542平方
公尺，分歸被告甲○○所有；F部分面積271平方公尺，分歸被告
乙○○○所有；G部分面積609平方公尺，分歸被告癸○所有；H
部分面積609平方公尺，分歸被告戊○○、己○○、丁○○所有
，並按應有部分比例各3分之1維持共有。
訴訟費用由兩造依【附表一】所示應有部分比例負擔。
    事實及理由
一、原告起訴主張：
  (一)坐落台中縣沙鹿鎮○○○段南勢坑小段85之4地號，面積379
    1平方公尺土地係兩造所共有，應有部分如【附表一】所示
    ，系爭土地並無不能分割之情形，共有人間又無不分割之特
    約，而共有人達十人之多，前經原告函洽共有人協商分割方
    然未能達成共識，爰依民法第824條第1項第1款之規定，請
    求裁判分割。
  (二)系爭土地東、西、南三面面臨10公尺道路，東西長約70公尺
    ，南北長約54公尺，有地籍圖可稽，不論東西向或南北向分
    割均嫌過於狹長，系爭土地僅有一破舊之石綿瓦房屋，應不
    予保留。又系爭土地固然東、西、南三面臨路，但東西之間
    長約70公尺，若不留設A部分道路而逕從中間畫一分割線，
    而採取被告所提出之分割方案，將造成分割後之各筆土地長
    度約有35公尺，以被告乙○○○分得之F部分為例，其面寬
    約8米，深度約35米，則面積約為280平方公尺即約為85 坪
    ，若留設A部分道路，則以該筆土地之面積，前後皆足夠各
    自建造房屋（各有出路），亦即足可建造二棟房屋（每棟房
    屋面積扣除法定空地至少約為30多坪），得以充分發揮土地
    之經濟效用，反之，若未留設A部分道路，則該筆土地勢必
    僅能朝東之方向建造一棟房屋，不但造成該屋有深度過深之
    問題，且面積約為85坪之廣，若僅能建造一棟房屋，於使用
    上亦顯浪費，基此理由，系爭土地確有留設A部分道路之必
    要，爰請求分割如如附圖甲案所示。如採取被告提出之分割
    方案，原告同意兩造均不需金錢補償。
二、被告癸○、甲○○、乙○○○、戊○○、己○○、丁○○則
    主張：系爭土地三面臨路，故無需於土地中間另留設道路，
    如留設土地，將使共有人中應有部分比例較少者，更減少分
    得使用之面積，妨礙日後土地之使用，故希望採取如附圖所
    示乙案方法裁判分割，又系爭土地A部分所建之鐵皮屋乃原
    告受讓系爭土地之前前手所興建，嗣為原告前手占有使用，
    故原告買受時即已知悉，故原告應分得A部分土地，被告丁○○、己○○、戊○○同意維持共有。並同意本件分割毋庸
    再金錢補償等語。
三、被告辛○○、庚○○、壬○○則主張：系爭土地屬住二住宅
    區，未來建築時前後必須留設各4公尺，如果如原告主張於
    土地中間留設道路，將切斷土地深度，不容易建築。本件共
    有人除原告外，被告均為親戚，壬○○、辛○○、庚○○為
    同一房，癸○、戊○○、丁○○、己○○為另一房，甲○○
    、乙○○○則為另一房，因系爭土地下方兩面臨路部分，應
    由各房均分，較符公平，故請求採取如附圖所示丙案或丁案
    裁判分割，並同意本件分割毋庸再金錢補償。
四、得心證之理由：
  (一)原告主張系爭土地為兩造所共有，及其分割方法無法經由兩
    造協議決定之事實，業據原告提出系爭土地之登記簿謄本為
    證，且被告等人到庭均對原告之分割方案有所爭執，故應堪
    採信。又系爭土地地目為旱，屬台中港特定計畫區，土地使
    用分區為第二種住宅區，依法令並無不能分割之情形，且原
    告主張兩造間並無不分割之契約，亦為被告所不爭，故依民
    法第824條第1項、第2項之規定，原告請求准許裁判分割，
    應予准許。
  (二)本院於94年11月15日至系爭土地勘驗現場，系爭土地三面緊
    臨道路，如附圖丙案所示A部分土地上，現有一棟石綿瓦建
    物，其餘部分則種植農作物等情，此有勘驗筆錄及原告提出
    之現場照片及地籍圖在卷足憑，另本院經囑託台中縣雅潭地
    政事務所測量員依兩造所主張分割方案繪製測量圖，亦有該
    所95年2月1日清地測字第0950002454號、95年11月27日清地
    測字第0950022563號函檢送之鑑定圖二份在卷足憑。本院審
    酌：(一)系爭土地週邊三面臨路，並無阻礙通行或使用不便之
    情事，而原告所主張於系爭土地留設道路，將造成道路盡頭
    必須留設迴轉空間，反而造成土地缺角，未能完整使用，故
    原告主張留設道路之分割方法，自不足採取。(二)被告辛○○
    、庚○○、壬○○主張：共有人除原告外，被告均為親戚，
    壬○○、辛○○、庚○○為同一房，癸○、戊○○、丁○○
    、己○○為另一房，甲○○、乙○○○則為另一房等情，業
    為兩造所不爭，則如採取被告癸○、甲○○、乙○○○、戊○○、己○○、丁○○等人所主張之乙案分割，則乙案H部
    分、C部分均二面臨路，土地使用價值較高，分由丁○○、
    己○○、戊○○及癸○分別取得，而被告壬○○、辛○○、
    庚○○應有部分與渠四人相同，卻未能有人分得上開土地使
    用價值較高之部分，顯不符公平，故乙案之分割分法亦不足
    採取。(三)又如附圖所示丙案、丁案均將系爭土地下方兩面臨
    路之土地平均分配與癸○、壬○○二大房共有人，較符公平
    原則，又丙案將G部分、H部分、E部分及F部分分別分歸被告
    癸○、戊○○三人、甲○○、乙○○○所有，而B部分、C部
    分及D部分，分別分歸被告辛○○、庚○○、壬○○所有，
    日後被告癸○、戊○○三人、甲○○、乙○○○較能協商合
    併使用，被告辛○○、庚○○、壬○○亦能協商合併使用，
    提高土地利用價值，對渠等均有利，故本院認採取丙案最符
    合公平原則，且可促進共有人間未來使用土地之最大利益，
    從而本件分割方法應採取丙案為適當，爰判決如主文第1項
    所示。
五、末按分割共有物之訴，本質上屬無訟爭性之非訟事件，兩造
    本可互換地位。本件原告起訴雖於法有據，但被告之應訴實
    因訴訟性質所不得不然，本院認為訴訟費用由敗訴當事人負
    擔，顯失公平，而應由兩造依其應有部分之比例分擔，較為
    公允，爰諭知如主文第2項所示。
六、結論：依民事訴訟法第80條之1，判決如主文。
中    華    民    國    95    年    12    月    28    日
                  民事第三庭    法  官  陳毓秀
正本係照原本作成。
如對本判決上訴，須於判決送達後20日內向本院提出上訴狀。
中    華    民    國    95    年    12    月    28    日
                                書記官  吳美鳳
【附表一】
┌──────────────────┬─────────────────────────┐
│          共   有   人              │                應    有    部    分              │
├──────────────────┼─────────────────────────┤
│          子   ○   ○              │               24/168                             │
├──────────────────┼─────────────────────────┤
│          辛   ○   ○              │               26/168                             │
├──────────────────┼─────────────────────────┤
│          庚   ○   ○              │                2/168                             │
├──────────────────┼─────────────────────────┤
│          壬   ○   ○              │               26/168                             │
├──────────────────┼─────────────────────────┤
│          甲   ○   ○              │               24/168                             │
├──────────────────┼─────────────────────────┤
│          乙  ○ ○ ○              │               12/168                             │
├──────────────────┼─────────────────────────┤
│          癸        ○              │               27/168                             │
├──────────────────┼─────────────────────────┤
│          戊   ○   ○              │                9/168                             │
├──────────────────┼─────────────────────────┤
│          己   ○   ○              │                9/168                             │
├──────────────────┼─────────────────────────┤
│          丁   ○   ○              │                9/168                             │
└──────────────────┴─────────────────────────┘


司法院資訊處製作；財團法人民間司法改革基金會備份。
